臺灣彰化地方法院民事判決
原　　　告　丁○○　　住彰化縣.
　　　　　　　　　　　　之一
　　　　　　戊○○　　住台北市○○區○○路一一九巷十一號
共　　　同
訴訟代理人　趙惠如律師
右　一　人
送達代收人　己○○　　住彰化縣彰化市○○街十一號三樓
被　　　告　乙○○　　住彰化縣彰化市○○里○○路八二號
訴訟代理人　甲○○　　住同右
被　　　告　行政院農業委員會林務局
　　　　　　　　　　　設台北市中正區○○○路○段二號
法定代理人　庚○○　　住同右
訴訟代理人　南投林區管理處
法定代理人　林義雄　　住同右
複代理人　　丙○○　　住同右
上列當事人間確認通行權事件，本院於民國94年4月6日言詞辯論
終結，判決如下：
    主  文
原告之訴駁回。
訴訟費用由原告負擔。
    事實及理由
一、原告主張：坐落彰化市○○段坑子內小段第四一之一、四一
    之五、四一之六地號土地為原告所共有，坐落同段小第四二
    之二地號土地為被告乙○○所有，同小段第四五之二四九地
    號為被告行政院農業委員會林務局所管理之國有土地，原告
    所有上開土地均為袋地，須經過被告上開土地始得通行至道
    路（即彰化市○○路），現因道路問題未解決而無法指定建
    築線，將來欲興建建物供居住之用，被告乙○○除拒絕原告
    通行其土地外，更於同小段第四五之二四七地號土地修築圍
    牆妨礙原告通行，爰依民法第七百八十七條第一項之規定，
    主張通行被告上開土地，並願每月付予被告乙○○、行政院
    農業委員會林務局償金每月分別為新台幣二千五百四十四元
    、九百五十六元，原告通行此部分土地，因同小段之四二之
    二地號土地為公共設施保留地之道路用地，將來政府徵收亦
    無損於被告權益；至於同小段第三七之四、三六之九、三六
    之六、三八之三、三七之二地號土地，雖為計畫道路，但目
    前仍為私人所有，目前為社區道路使用，如原告通行此處，
    則須拆除社區圍牆，且同小段第三七之二地號土地與原告所
    有同小段第四一之五地號土地約有一層樓高之落差，不適宜
    通行；另同段第四一之二地號土地東側有一私設道路，原告
    如使用此一私設道路須通過同小段第四五之二五一、四一之
    二、四二之一、四一之三地號等私人土地，顯非損害最小之
    處所；故聲明求為判決確認原告就被告乙○○所有坐落彰化
    市○○段坑子內小段第四二之二地號、面積二六五平方公尺
    土地，以及被告行政院農業委員會林務局管理坐落同小段第
    四五之二四九地號、面積一四七平方公尺土地有通行權存在
    。被告乙○○應將坐落同小段第四五之二四七地號土地上之
    圍牆拆除。被告應將前揭原告有通行權之土地留作通路供原
    告通行，且不得在此通路上營建或為其他防阻原告通行之行
    為等語。
二、被告乙○○則以：圍牆建於民國七十五年元月，而原告是在
    八十年六月三十日才取得所有權，並無本件所指通行權之問
    題，且被告所有前揭第四二之二地號土地為道路預定地，未
    經徵收，政府徵受與否僅為原告反射利益，於告不得主張權
    利；原告所有之土地本已有適宜之途徑與道路聯絡可為通常
    之使用，自不得僅憑一己之便要求拆除圍牆任其通行，同小
    段第四一之二地號土地係自同小段第四一地號分割出來，而
    第四一、四一之一地號土地為原告所有，故原告應通行同小
    段第四一之二地號土地之私設道路，此與公路有適宜之聯絡
    ；另有社區道路與原告土地僅有一牆之隔，一層樓高之落差
    依現今建築技術難道無法克服？是以原告至少有二種通行方
    法，其土地顯非袋地。原告為建商，為求其土地將建屋賣得
    好價錢不惜通過被告之土地，對於既有道路視而不見，其請
    求顯無理由；如認原告之訴有理由，則應補償對於被告不能
    使用土地之損害。故聲明求為判決駁回原告之訴等語置辯。
    被告行政院業委員會林務局則辯稱：同小段第四五之二四八
    地號土地內已有道路可連接原告土地以至公路，原告並無袋
    地通行權可主張，求為判決駁回原告之訴等語。
三、按被告於訴之變更或追加無異議，而為本案之言詞辯論者，
    視為同意變更或追加。民事訴訟法第二百五十五條第二項定
    有明文。原告於起訴後追加對被告行政院農業委員會林務局
    管理坐落彰化市○○段坑子內小段第四五之二四九地號、面
    積一四七平方公尺土地有通行權存在，且將此土地留作通路
    供原告通行，不得在此通路上營建或為其他防阻原告通行之
    行為，被告均未異議而為本案之言詞辯論，故原告追加之訴
    合於上開規定，核先敘明。
四、兩造不爭執之事實：
  (1)坐落彰化市○○段坑子內小段第四一、四一之一、四一之五
    、四一之六地號土地為原告所共有。
  (2)坐落同小段第四二之二地號土地為被告乙○○所有，同小段
    第四五之二四九地號為被告行政院農業委員會林務局所管理
    之國有土地，面寬均為八米。
  (3)同小段第四五之二四七地號土地上之圍牆如附圖編號所示
    ，係被告乙○○所設置。
  (4)附圖編號有私設道路存在，可連接龍涎路。
  (5)同小段第三七之二地號土地與同小段第四一之五地號土地落
    差達一層樓以上，且有圍牆相隔。
五、本件首須審究者，為原告所有坐落彰化市○○段坑子內小段
    第四一之一、四一之五、四一之六地號土地是否與公路無適
    宜之聯絡？按土地因與公路無適宜之聯絡，致不能為通常使
    用者，土地所有人依民法第七百八十七條規定，得通行周圍
    地以至公路。土地是否不能為通常使用，應斟酌土地之形狀
    、面積、位置及用途定之；又所謂「與公路無適宜之聯絡」
    ，並非指最捷徑之聯絡，「得通行周圍地」，並非排斥自己
    所有近鄰之地，而專指通行他人所有最捷徑之地而言，土地
    所有人應於善盡利用其所有之土地後，其土地仍與公路無適
    宜之聯絡，致不能為通常使用者，始得通行周圍地以至公路
    。經查：原告能否利用其所有之土地對外通行，依本院會同
    彰化縣彰化地政事務所人員履勘現場結果，坐落同小段第三
    七之二地號土地雖作為社區道路使用，然與原告所有同小段
    第四一之五地號土地落差達一層樓以上，而坐落同段第四二
    、四五之二四八地號土地有附圖所示私設巷道可供人通行
    ，由此即能與既有道路龍涎路相通之事實，有本院之勘驗筆
    錄、現場圖以及土地複丈成果圖在卷足憑，堪認如原告利用
    其所有坐落同小段第四一之五地號土地連接同小段第三七之
    二地號土地，再由第三七之二、三八之三、三六之六、三六
    之九、三七之四地號土地通往龍涎路，因地勢落差過大，通
    行利用顯屬不易且有危害通行安全之虞，自非適宜之聯絡方
    式；而原告如由其所有第四一之六地號土地連接如附圖所
    示之私設道路，固不若直接穿過被告所有第四二之二、四五
    之二四九地號土地便捷，然袋地通行權之要件，並非通行他
    人所有最捷徑之地，而是在於與土地與公路之間有無適宜之
    聯絡，而原告所有坐落同小段第四一之一、四一之六地號土
    地之使用分區為住宅區○○○段第四一之五地號土地為道路
    用地，目前並未使用，將來欲興建建物供居住之用等情，亦
    據原告陳明在卷，則原告所有坐落四一之一地號土地經由自
    己所有之坐落同小段四一之五、四一之六地號土地連接私設
    道路，即應認足敷原告之使用，自無須以被告所有坐落同小
    段第四二之二、四五之二四九地號全部土地供原告通行，故
    以附圖所示既有之私設道路連接龍涎路，應足敷原告現時
    狀態之使用，既無不能對外通行之情事發生，足認原告所有
    之前揭土地，並非與公路無適宜之聯絡，核與袋地通行權之
    要件不符，原告之主張與法不合，難以准許。
六、綜上所述，原告主張確認其就被告乙○○所有坐落彰化市○
    ○段坑子內小段第四二之二地號土地，以及被告行政院農業
    委員會林務局管理坐落同小段第四五之二四九地號土地有通
    行權存在，被告乙○○應將坐落同小段第四五之二四七地號
    土地上之圍牆拆除，被告應將前揭土地留作通路供原告通行
    ，且不得在此通路上營建或為其他防阻原告通行之行為，均
    屬無據，應予駁回。
七、本件事證已臻明確，兩造其餘攻擊或防禦方法，與本件判決
    結果並無影響，毋庸一一論列，附此敘明。
據上論結：本件原告之訴為無理由，依民事訴訟法第七十八條，
判決如主文。
中　　華　　民　　國　　94　　年　　4　　月　　27　　 日
                        臺灣彰化地方法院民事第一庭
                          法　官　陳弘仁
以上正本係照原本作成。
如對判決上訴，應於判決送達後20日內向本院提出上訴狀。
                          書記官　王振州
中　　華　　民　　國　　94　　年　　4　　月　　27　　 日
